臺灣彰化地方法院刑事判決　　　　　　　　　　　　　　九十年度易字第九五七號
　　公　訴　人　臺灣彰化地方法院檢察署檢察官
　　被　　　告　甲○○
　　選任辯護人　陳茂倉律師
右列被告因詐欺等案件，經檢察官提起公訴（八十九年度偵字第五六七二號），本院
判決如左：
        主  文
甲○○無罪。
        理  由
一、公訴意旨略以：被告甲○○與告訴人乙○○原係朋友關係，告訴人於民國八十四
    年間，向被告借款新臺幣（下同）二百萬元（起訴書誤載為二百萬餘元），由告
    訴人提供所有土地設定抵押權與被告，供以作為債權之擔保，被告明知告訴人僅
    借用二百萬元，竟基於為自己不法所有意圖之概括犯意，於八十七年四月間，以
    告訴人積欠本金及利息合計近三百萬元為由，要求告訴人另開具面額三百萬元之
    本票一張與被告，並利用告訴人以票換票之方式，於八十七年四月十五日向告訴
    人佯稱：先前開立之二百萬元舊本票保證會自行撕毀等語，致告訴人誤信為真，
    乃再行開立如附表編號三所示面額三百萬元之本票給被告，原先交付之二百萬元
    舊本票即未加以收回；又於八十七年十月間，利用告訴人以票換票之方式，以代
    替清償第一順位借款為由，加上原有債務合計為四百五十萬為由，要求告訴人再
    行開立面額四百五十萬元之本票一張，被告復向告訴人佯稱：原先開具之三百萬
    元本票保證自行撕毀等語，致告訴人誤信為真實，又開具如附表編號四所示之面
    額四百五十萬元之本票一張給被告。嗣八十九年三月間，被告竟持告訴人所交付
    之本票，向本院民事執行處聲請裁定准予強制執行及拍賣抵押物，告訴人始知被
    告並未代其清償第一順位之抵押債務，亦未將更換之舊本票撕毀，連同舊本票一
    併向法院請求告訴人償還九百五十萬元，而詐得九百五十萬元之不法利益，經告
    訴人向被告反應，被告又避不見面，告訴人始知受騙，因認被告涉犯刑法第二百
    十四條使公務員登載不實罪、第三百三十九條第二項之詐欺得利罪等罪嫌。
二、按犯罪事實應依證據認定之，無證據不得推定其犯罪事實，刑事訴訟法第一百五
    十四條定有明文。復按所謂認定犯罪事實之證據，係指足以認定被告確有犯罪行
    為之積極證據而言，該項證據自須適合於被告犯罪事實之認定，始得採為斷罪資
    料；又事實之認定，應憑證據，如未能發現相當證據，或證據不足以證明，自不
    能以推測或擬制之方法，以為裁判基礎，最高法院二十九年上字第三一０五號、
    四十年臺上字第八六號判例著有明文。又按告訴人之告訴，係以使被告受刑事訴
    追為目的，是其陳述是否與事實相符，仍應調查其他證據以資審認，最高法院亦
    著有五十二年臺上字第一三００號判例可資參照。又按認定犯罪事實所憑之證據
    ，無論係直接證據或間接證據，其為訴訟上之證明，須於通常一般之人均不致有
    所懷疑，而得確信其為真實之程度者，始得據為有罪之認定，倘其證明尚未達到
    此一程度，而有合理性之懷疑存在時，法院復已就其心證上之理由予以闡述，敘
    明其如何無從為有罪之確信，因而為無罪之判決者，不得遽指為違法，最高法院
    七十六年臺上字第四九八六號著有判例。
三、公訴人認被告甲○○涉有前揭罪嫌，無非係以告訴人乙○○於偵訊中之指訴、被
    告於偵訊時提出如附表所示之本票影本六紙在卷為其論據。惟訊據被告甲○○堅
    決否認涉有何右揭犯行，辯稱：如附表編號一至六所示之本票，均係告訴人簽發
    交付之本票，其中借款本金部分共計有六百八十萬元，其餘八百四十萬元則係借
    款利息：（一）有關本金部分：告訴人自七十九年二月起至八十四年八月十五日
    止計五年六個月期間，陸續向伊及其太太陳林華香借款六百八十萬元：(1)第一次
    自七十九年二月起至七十九年四月十二日止先後借款合計一百萬元，告訴人並提
    供其所有坐落彰化縣福興鄉○○段一六地號、同段一六七七地號應有部分各六分
    之一建地與被告之妻陳林華香設定金額一百萬元之抵押權，且簽發面額一百萬元
    、到期日八十四年八月二十二日本票一紙交付與被告供以擔保，嗣該本票到期時
    ，告訴人要求展期乃收回前開本票，另簽發附表編號一所示之一百萬元本票交付
    被告；(2)第二次自七十九年四月十三日起至八十年七月二十二日止又陸續借款合
    計二百五十萬元，告訴人再提供所有坐落同彰化縣福興鄉○○段一０二五、一０
    二六地號（其中一０二六地號於八十二年一月十八日變更塗銷抵押權登記）全部
    田地與被告之妻陳林華香訂立借款二百五十萬元抵押權，告訴人簽發面額二百五
    十萬元、到期日為八十三年五月三十日之本票一紙交付被告，該本票到期時，告
    訴人要求展期乃收回該到期之本票，另簽發附表編號二所示面額二百五十萬元之
    本票一紙（到期日應為八十六年十二月三十日，本票誤載為八十五年十二月三十
    日）交付被告；(3)第三次自八十二年四月間起至八十四年八月十五日止，陸續借
    款合計三百三十萬元，告訴人再提供其所有坐落彰化縣福興鄉○○段一０二五號
    地號全部田地與被告設定本金最高限額五百萬元借款抵押權，告訴人並簽發面額
    三百三十萬元、到期日八十七年四月十五日本票一紙交付被告，該本票到期時，
    告訴人要求展期，乃收回上開已到期之本票，另簽發附表編號三所示面額三百萬
    元之本票一紙交付被告，另三十萬元借款本金則簽發在附表編號四所示面額四百
    五十萬元之本票內（其餘四百二十萬元係屬借款利息，詳如後述）。（二）有關
    利息部分：被告出借款與告訴人，利息均以每百元日息七分計，如違約未繳則加
    計一分違約金即以每百元八分計算（即每百萬元每月利息二萬四千元），告訴人
    第一次借款一百萬元及第二次借款二百五十萬元本金之利息，均給付至八十二年
    八月一日即未再支付：(1)一百萬元借款自八十二年八月一日起至八十五年八月三
    十日止共三十七個月，每月二萬四千元利息共計為八十八萬八千元，與二百五十
    萬元借款自八十二年八月一日起至八十四年五月三十日止計二十二個月，每月六
    萬元利息共計為一百三十二萬元，合計二百二十萬八千元由告訴人於八十四年八
    月二十二日簽發附表編號五所示面額二百二十萬元、到期日為八十五年九月一日
    之本票一紙支付；(2)二百五十萬元借款自八十四年六月一日起至八十六年十二月
    三十日即附表編號二所示借款本票到期日止，共三十一個月，每月六萬元利息為
    一百八十六萬元，加上告訴人於八十五年五月三十日現借十四萬元，合計二百萬
    元利息及借款，由告訴人於八十五年五月三十日簽發附表編號六所示面額二百萬
    元、八十五年六月三十日到期之本票一紙與被告；(3)一百萬元借款自八十五年九
    月一日起至八十七年十月五日止共二十五個月，每月二萬四千元利息為六十萬元
    ，加上二百五十萬元借款自八十六年十二月三十一日起至八十七年十二月三十一
    日止共十二個月，每月六萬元利息為七十二萬元，再加上第三次三百三十萬元借
    款自八十四年八月十五日起至八十七年十月五日止共三十七個月，每月七萬九千
    二百元利息為二百九十三萬零四百元，總計四百二十五萬零四百元連同先前三百
    三十萬元借款中三十萬元之本金部分，由告訴人於八十七年十月三十日簽發附表
    編號四所示之面額四百五十萬、到期日為八十八年一月三十一日之本票一紙交付
    與被告。告訴人上開本金及利息迄今均未清償，伊或其妻乃依法向法院聲請本票
    強制執行及拍賣抵押物裁定（分別為本院八十九年度票字第五００號、八十九年
    度拍字第一八四號、八十九年度拍字第一八五號民事裁定），且告訴人收受前開
    本院八十九年度票字第五００號、八十九年度拍字第一八五號民事裁定後，並未
    提出抗告，亦未另行提出確認本票債權不存在之訴，且上開告訴人所提供設定之
    抵押權，除其中彰化縣福興鄉○○段一０二六號之抵押權，因告訴人稱要出賣土
    地，要求伊先行塗銷抵押權，伊乃應告訴人之要求辦理塗銷外，其餘均尚未塗銷
    ，並有如附表所示之本票六紙在卷可稽，告訴人所欠上開六百八十萬元本金及自
    八十二年八月以後之利息確尚未清償，伊並無公訴人指訴之前開犯行等語。
四、經查：（一）被告前開所辯，分別有告訴人所有上開土地之他項權利證明書、土
    地抵押權設定契約書、本院八十九年度票字第五００號、八十九年度拍字第一八
    四號、八十九年度拍字第一八五號民事裁定、被告所有彰化商業銀行（帳號：０
    一九九九之００號）活期儲蓄存款取款憑條、活期存款明細分類帳、被告之妻陳
    林華香所有鹿港鎮信用合作社（帳號：００二─００四─0000000─五號
    ）存戶往來明細及如附表所示之本票影本六紙在卷可憑，且附表所示之本票總面
    額，核與被告上開所辯借款本金及利息金額大致相符。又雖上開土地抵押權設定
    契約書所載計息方式與被告前揭所辯之計息方法有所不同，惟被告稱土地抵押權
    設定契約書所載計息方式，係代書所寫，伊與告訴人雙方私自另有利息計算方式
    之約定，實際應收利息係以伊所辯稱之計息方式計算等語，而告訴人於本院訊問
    時亦表示被告並非依前開土地抵押權設定契約書所載利息計算方式向其收取利息
    ，其利息僅繳至八十二年間一語，是被告前開所辯，並非虛妄，堪以採信。（二
    ）又告訴人坦承有簽發並交付附表編號一至六所示之本票與被告，並稱：其於七
    十九年間向被告借款一百萬元，並簽發面額一百萬元之本票與被告，嗣於八十年
    間，告訴人需款甚急，被告又同意借一百萬元，告訴人另提供坐落彰化縣福興鄉
    ○○段一０二五地號土地為擔保，此時被告向告訴人表示七十九年間告訴人簽發
    之本票已到期，未獲清償，本金加利息再加上本次借款共計二百五十萬元，乃要
    求簽發附表編號二所示面額二百五十萬元之本票交付與被告，嗣被告又因前開本
    票到期，借款及利息未獲清償，要求告訴人簽發附表編號三所示面額三百萬元之
    本票，於上開本票到期後，被告又向其詐稱要幫忙清償告訴人積欠黃文彬一百四
    十萬元債務，加上前開告訴人積欠之借款、利息合計四百萬元，要求告訴人再簽
    發附表編號四所示面額四百五十萬元之本票一紙交付與被告（見八十九年九月七
    日補充告訴理由狀；嗣於本院九十一年九月十六日訊問時則改稱附表編號四所示
    面額四百五十萬元之本票一紙，其中包含被告應允代為清償告訴人積欠農會之款
    項六十萬元；再於本院九十一年十月十四日審理時則又改稱：附表所示六張本票
    中，只有附表編號五所示面額二百二十萬之本票，係包含本金及利息，其餘則均
    為利息）等語，惟告訴人對於上開附表所示本票之簽發原因，先後所稱已有不符
    ，且對於附表所示之本票，其中屬於利息部分之數額為多少、係自何時起至何時
    止以如何方式計算所得之利息等情，於本院審理時表示：不知道利息如何計算，
    都是被告算好後告知，其即依被告之意簽發本票等語。告訴人未能合理說明其簽
    發交付附表編號一至六所示本票與被告之原因，復表示被告向其詐稱簽發新本票
    後，舊本票將自行撕毀一情，並無證據足以佐證，是告訴人之指訴非無暇疵，尚
    難採信。（三）再告訴人坦承曾設定上開三次抵押權與被告或被告之妻子陳林華
    香，迄今除其中坐落彰化縣福興鄉○○段一０二六地號土地抵押權，因其欲出售
    土地而要求被告塗銷外，其餘之抵押權均尚未塗銷，每次抵押權設定完畢後，伊
    均有取回權狀等情，並有前開土地之他項權利證明書、土地抵押權設定契約書在
    卷可憑；而告訴人於收受前開本院八十九年度票字第五００號、八十九年度拍字
    第一八五號民事裁定後，並未提出抗告資以救濟（至對於本院八十九年度拍字第
    一八四號民事裁定雖於法定期間內提出抗告，惟因未具抗告理由，而遭臺灣高等
    法院臺中分院駁回抗告確定，上情業據本院調取前開八十九年度票字第五００號
    、八十九年度拍字第一八四號、八十九年度拍字第一八五號全卷核閱屬實）。告
    訴人具有高中畢業之學歷，且向被告借款時係經營電鍍工廠（此據告訴人陳明在
    卷），並非不識字及無經歷之人，其指稱向被告借款本金總計僅有二百萬元，然
    卻先後於七十九年四月十二日、八十年七月二十二日及八十四年八月十五日，分
    別三次提供土地與被告設定金額一百萬元、二百五十萬元及最高限額五百萬元之
    抵押權；且收受本院八十九年度票字第五００號、八十九年度拍字第一八五號民
    事裁定後，並未提出抗告，至對於八十九年度拍字第一八四號民事裁定雖表示抗
    告，然未陳明理由，實均與常情有悖。綜上所陳，公訴人及告訴人之指訴，均尚
    難使本院達於被告有何起訴書所載使公務員登載不實及詐欺得利犯行之確信；被
    告上開所辯，堪以採信。此外，復查無其他積極確切之證據，足資證明被告有何
    公訴人起訴事實所載之前開犯行，揆諸前揭說明，自應諭知被告無罪之判決，以
    免冤抑。
據上論斷，應依刑事訴訟法第三百零一條第一項，判決如主文。
本案經檢察官黃鼎鈞到庭執行職務
中　　　華　　　民　　　國　　九十一　　年　　　十　　　月　　二十八　　日
                                臺灣彰化地方法院刑事第三庭
                                    法　　　官  李　雅　俐
右正本證明與原本無異。
如不服本判決，應於判決送達後十日內，向本院提出上訴狀（應附繕本），上訴於臺
灣高等法院臺中分院。
                                    法院書記官
中　　　華　　　民　　　國　　　　　　　年　　　　　　　月　　　　　　　日
附表：
一、發票人：乙○○。
　　票號：ＣＨ二二七０二八號。
　　面額：新臺幣（下同）一百萬元。
　　發票日：八十四年八月二十二日。
　　到期日：八十五年九月一日。
二、發票人：乙○○。
    票號：ＣＨ二二七０三五號。
    面額：二百五十萬元。
    發票日：八十六年五月三十日。
    到期日：八十五年九月一日（依被告所述，應為八十六年十二月三十日之誤）。
三、發票人：乙○○。
    票號：ＴＳ一一八八０四號。
    面額：三百萬元。
    發票日：八十七年四月十五日。
    到期日：八十七年十月五日。
四、發票人：乙○○。
    票號：ＴＳ一一八八一一號。
    面額：四百五十萬元。
    發票日：八十七年十月三十一日。
    到期日：八十八年一月三十一日。
五、發票人：乙○○。
    票號：ＣＨ二二七０二六號。
    面額：二百二十萬元。
    發票日：八十四年八月二十二日。
    到期日：八十五年九月一日。
六、發票人：乙○○。
    票號：ＣＨ二二七０三三號。
    面額：二百萬元。
    發票日：八十五年五月三十日。
    到期日：八十五年六月三十日。
